【裁判字號】    99,台上,442
【裁判日期】    990312
【裁判案由】    請求返還履約保證金
【裁判全文】
最高法院民事判決              九十九年度台上字第四四二號
上  訴  人  高雄市政府工務局下水道工程處
法定代理人  甲○○
訴訟代理人  黃勇雄律師
被 上訴 人  岡記企業股份有限公司
法定代理人  乙○○
訴訟代理人  黃振銘律師
複 代理 人  李耿誠律師
上列當事人間請求返還履約保證金事件，上訴人對於中華民國九
十八年十一月十日台灣高等法院高雄分院第二審更審判決（九十
七年度重上更(一)字第二○號），提起上訴，本院判決如下：
    主  文
原判決廢棄，發回台灣高等法院高雄分院。
    理  由
本件被上訴人主張：伊於民國九十二年十一月十一日以總工程費
新台幣（下同）一億零四百八十六萬元，標得上訴人發包之「鼓
山區哈瑪星防洪抽水站工程」（下稱系爭工程），其內共分「哈
瑪星抽水站及其連接之Ａ系統側溝及箱涵新建工程」、「新濱抽
水站及其連接之Ｂ系統側溝及箱涵新建工程」、「流入愛河之Ｃ
系統施作排水箱涵新建工程」三部分（下稱Ａ、Ｂ、Ｃ工程），
於同年十二月一日與上訴人訂立工程採購契約書（下稱系爭契約
），華南商業銀行高雄分行並提供履約保證金一千零四十八萬六
千元之連帶保證書予上訴人。惟系爭工程至今僅有Ｃ系統排水箱
涵全部完工，其餘工程因：（一）哈瑪星抽水站之系統箱涵設計
變更，站體位置一再變更。（二）Ａ系統之側溝及箱涵至今完全
無法如期開工施作。（三）Ｂ系統之側溝及箱涵另因前一箱涵承
攬商解約後，遺有七十五米側溝及箱涵未完工，致使系爭工程側
溝無法施作。（四）自九十三年六、七月起即因居民就工安疑慮
，不斷阻撓施工。（五）哈瑪星抽水站體因地下障礙物無法排除
，鋼板樁難以植入等可歸責於上訴人之事由，造成伊自開工日起
至九十三年十二月八日止均無法施作該部分工程，不得已乃於同
年八月四日提報停工，且因停工後六個月內仍無法復工，於九十
四年三月十八日通知上訴人終止系爭契約，上訴人自應返還上述
履約保證金，爰依系爭契約第二十條第三項終止契約之約定為請
求等情，求為命上訴人如數給付及加計自起訴狀繕本送達翌日即
九十四年四月八日起算法定遲延利息之判決。
上訴人則以：系爭工程開工後，並無因無法繼續施工而停工之情
事，被上訴人更未停工達六個月；系爭工程至九十四年三月十日
止，預定進度應為六九．三六四％，實際進度（扣除哈瑪星抽水
站區）為二○．三五三％，扣除無法施工之進度二八．○○九％
，尚落後二一．○○二％，伊已依系爭契約第二十條第二項第二
、三款之約定，於九十四年三月十八日終止契約，並依該契約第
十五條之約定，沒收被上訴人所繳交之履約保證金；被上訴人依
約應繳交之履約保證金，係以保證書代替現金給付，依系爭契約
第十四條第二項之約定，為無息返還等語，資為抗辯。
原審維持第一審所為被上訴人勝訴之判決，駁回上訴人之上訴，
無非以：系爭契約第二十條第三項約定：「因可歸責於甲方（即
上訴人）之事由，於簽定本契約之次日起，在六個月內未能開工
，或開工後、無法繼續施工而停工，其停工時間達六個月仍無法
復工者，乙方（即被上訴人）得於一個月內向甲方要求解除或終
止本契約」。所稱之「停工」，雖未明白約定係「一部停工」或
「全部停工」，惟系爭工程係由Ａ、Ｂ、Ｃ三部分工程所組成，
依系爭工程施工網圖與預定進度表所載圖示及系爭契約第六條、
第七條、第十七條關於工程期限、契約總價、工程驗交之約定觀
之，系爭工程係採「整體發包，同時驗收」之方式，如工程一部
無法施工時，自將影響整體工程之完工。系爭工程之一部如因可
歸責於上訴人之事由，在六個月內未能開工，或開工後無法繼續
施工而停工達六個月仍無法復工，以致影響整體工程之完成者，
應認為符合該契約第二十條第三項之約定，而不以全部工程在六
個月內未能開工或開工後無法繼續施工而停工達六個月仍無法復
工為限。查Ａ工程管線遷移部分，應由上訴人負責協調遷移，惟
迄至被上訴人終止契約時止，仍未完全遷移，為上訴人之訴訟代
理人所自認。另系爭工程關於臨海二路箱涵作業，因相關管線牴
觸單位未到場配合，導致後續之板樁植入作業面臨停擺，且因當
地居民阻撓而無法開挖，有岡記公司九十三年十一月三十日（九
三）岡高府水鼓工字第一九八號函及高雄市○○○○道工程處九
十三年十二月二十二日高市工水五字第○九三○○二一○三二號
函所附「箱涵施工協調會議記錄」可稽，並經自來水公司第七區
管理處澄清湖給水廠代表於會議中表示明確。又被上訴人於九十
三年八月三日進行哈瑪星抽水站鋼板樁打設作業，於打設點之位
置，無法植入鋼板樁，另依設計圖鋼板樁施工，勢必阻斷現有管
線，亦有高雄市○○○○道工程處九十三年八月二十三日高市工
水五字第○九三○○一三三四四號函所附「哈瑪星抽水站體鋼板
樁無法打設會勘記錄」足考，並經新聯工程顧問公司及中華顧問
工程司之代表分別於會議中表明。再者，哈瑪星抽水站體障礙物
經被上訴人以長臂怪手撈掘及加長破碎機打除後，在東側仍有障
礙物未清除，復有高雄市○○○○道工程處九十三年十二月二十
日高市工水五字第○九三○○二○九三○號函所附「清除哈瑪星
抽水站體地下障礙物會勘記錄」可查，且經中華顧問工程司代表
於會議中敘明。被上訴人主張上訴人於停工期間未能排除施工障
礙，係因可歸責於上訴人之事由，致其在六個月未能開工，堪信
為真實。上開排除施工障礙在客觀上言乃屬定作人應提供工地之
義務，且依債之本旨為完成系爭工程所必需。上訴人未盡其定作
人之協力義務，致被上訴人停工達六個月仍無法復工，被上訴人
依系爭契約第二十條第三項之約定，終止系爭契約，洵屬有據。
從而被上訴人本於終止系爭契約後回復原狀之法律關係，請求上
訴人返還履約保證金及加計自起訴狀繕本送達翌日起算之法定遲
延利息，為有理由，應予准許等詞，為其論斷之基礎。
按判決書理由項下，應記載關於攻擊或防禦方法之意見，民事訴
訟法第二百二十六條第三項定有明文，法院為被告敗訴之判決，
而其關於防禦方法之意見有未記載於判決理由項下者，即為同法
第四百六十九條第六款所謂判決不備理由。查上訴人於原審主張
系爭工程開工後，並無因無法繼續施工而停工之情事，且舉監造
單位財團法人中華顧問工程司於九十七年十月二十日以華顧字第
○九七○○○○二四○號函復原審之函文內容為證（見原審卷(一)
第四八頁）。原審就上訴人所提上開函文之內容未予調查審認，
即為上訴人敗訴之判決，已有判決不備理由之違法。又系爭契約
第十七條第二項第一款約定：「本工程部分完工後，如因實際需
要且不影響其他部分施工，甲方（即上訴人）得通知乙方（即被
上訴人）就已完成工程之一部分先行辦理驗收，而予以接管使用
。」（見一審卷(一)第一一頁），上訴人據此主張系爭工程非必須
同時驗收，兩造仍得就部分完工之工程，先行辦理驗收，由上訴
人接管使用。原審漏未斟酌，徒以系爭工程係由Ａ、Ｂ、Ｃ三部
分組成，依系爭工程施工網圖及預定進度表所載圖示暨系爭契約
第六條、第七條、第十七條所定關於工程期限、契約總價、工程
驗交方式，推認系爭工程採「整體發包，同時驗收」，如因可歸
責於上訴人之事由，致工程一部無法施工，即影響整體工程之完
工，被上訴人終止契約符合系爭契約第二十條第三項之約定為由
，據為上訴人敗訴之判決，同屬判決不備理由。上訴論旨，指摘
原判決不當，聲明廢棄，非無理由。
據上論結，本件上訴為有理由。依民事訴訟法第四百七十七條第
一項、第四百七十八條第二項，判決如主文。
中    華    民    國  九十九  年    三    月   十二   日
                      最高法院民事第二庭
                          審判長法官  吳  正  一
                                法官  陳  淑  敏
                                法官  阮  富  枝
                                法官  陳  國  禎
                                法官  陳  重  瑜
本件正本證明與原本無異
                                      書  記  官
中    華    民    國  九十九  年    三    月  二十二  日
                                                       s

司法院資訊處製作；財團法人民間司法改革基金會備份。
